【裁判字號】    99,消債更,123
【裁判日期】    991231
【裁判案由】    更生事件
【裁判全文】
臺灣臺南地方法院民事裁定           99年度消債更字第123號
聲  請  人
即 債務 人  鄭靜宜
上列當事人因消費者債務清理事件聲請更生，經臺灣臺中地方法
院移送前來，本院裁定如下：
    主    文
更生及保全處分之聲請均駁回。
聲請程序費用由聲請人負擔。
    理    由
一、按債務人不能清償債務或有不能清償之虞者，得依本條例所
    定更生或清算程序，清理其債務。消費者債務清理條例（下
    稱債清條例）第3 條定有明文。又聲請更生或清算不合程式
    或不備其他要件者，法院應以裁定駁回之，但其情形可以補
    正者，法院應定期間先命補正，復為同條例第8 條所明定。
    蓋經濟上陷於困境之消費者，若任其於惡性循環之債務窘境
    中自生自滅，將衍生嚴重之社會問題，致難以維持安定之社
    會經濟秩序，故有予之分別情形依更生或清算之程序清理其
    債務之必要，藉以妥適調整其與各相關債權人等間之權利義
    務關係，以謀求消費者經濟生活之更生機會，從而健全社會
    經濟發展。惟私法上債之關係，係以當事人間之信賴關係為
    基礎，為社會經濟組織之重要支柱，故當事人於以法律行為
    追求自己之利益之際，亦應顧及對方之利益，並考量債權債
    務在社會上之作用，本於誠實及信用之原則，行使其債權及
    履行其債務，故債務人之消費者欲以上開條例為其所負義務
    之調整者，自應本於誠信原則，僅在其不能清償債務或有不
    能清償之虞而使其陷於經濟上之困境時，始得准許之，以避
    免其藉此善意之立法而惡意圖謀減免債務，致使社會陷於道
    德之危險，並因此使信用緊縮而造成社會經濟之動盪。再者
    ，消費者債務清理條例第151條第1項、第5項之規定，係採
    「協商前置主義」，債務人於協商程序中，自應本於個人財
    產及收支狀況，依最大誠信原則，商討解決方案，如終究不
    能協商，於聲請更生或清算時，法院審酌是否符合「不能清
    償或有不能清償之虞」之要件時，宜綜衡債務人全部收支及
    財產狀況，評估是否已不能維持符合人性尊嚴之最基本生活
    條件，如曾有協商方案，其條件是否確實不能達到上開基本
    之要求等，為其判斷之準據。從而，茍債務人於前置協商程
    序中，對於金融機構債權人所提出之還款方案，並非不能負
    擔者，即難遽認債務人有何不能清償債務之情事。
二、聲請意旨略以：聲請人每月收入為新臺幣（下同）64,055元
    ，名下財產僅有價值10,000元之機車1輛；但每月之必要開
    支高達62,193元。又負債總額達8,651,680元，且多為年息
    20%的高利貸，每月利息即高達140,000元以上，聲請人已無
    法負擔，更不可能清償本金，致債務不減反增。雖嘗試與銀
    行協商以降低每月還款金額，然銀行之協商條件仍超出聲請
    人之能力，應認其已達不能清償債務或有不能清償之虞之程
    度，爰依本條例之規定聲請更生。另債權人已對聲請人之所
    得聲請強制執行中，為維持債權人間受償之公平性，爰併聲
    請保全處分，請求停止強制執行等語。
三、經查：
  (一)聲請人前曾於民國97年8月4日向本院聲請更生，經本院97
      年度消債更字第872號事件（下稱前案）受理，嗣於98年8
      月31日裁定駁回其聲請，聲請人提起抗告，復經本院以98
      年度消債抗字第221號（下稱前案抗告）於99年1月4日駁
      回抗告確定在案。又聲請人曾於97年7月間向最大債權金
      融機構荷商荷蘭銀行股份有限公司（現已併入澳商澳盛銀
      行集團股份有限公司，下仍簡稱荷蘭銀行，其他金融機構
      簡稱略同）申請前置協商，該銀行提供聲請人「每月還款
      26,480元、分180期、利率3%」之還款方案，惟聲請人未
      能接受該還款方案，故協商未成立等情，業經本院調取前
      揭更生卷宗查閱無訛，並有前置協商不成立通知書在卷可
      參【見前案卷第25頁、臺中地方法院99年度消債更字第
      132號卷（下稱臺中地院卷）第29頁】，堪信為真。
  (二)聲請人主張其任職國立成功大學醫學院附設醫院（以下簡
      稱成大醫院）放射師，於97年4月至99年4月期間平均每月
      薪資收入為64,055元，而其每月支出健保費與公保費為3,
      752元、退撫離職金為2,886元、所得稅為3,980元。惟自
      成大醫院先後函覆之聲請人97年1月至98年11月、98年12
      月至99年8月薪資明細表、98年8月至10月薪資單以及國稅
      局97、98年度綜合所得稅各類所得資料清單（本院卷第49
      至50頁、前案抗告卷第65至67、90至91頁、臺中地院卷第
      66、67頁）觀之，聲請人於97年1月至99年8月期間收入總
      計為2,862,747元，其每月支出健保費與公保費約為3,752
      元、退撫離職金約為2,886元以及扣繳稅額約為4,216元【
      （49,371＋51,818）÷24＝4,216】，即其平均每月收入
      扣除非消費支出之健保費與公保費、退撫離職金以及扣繳
      稅額後約為78,606元【（2,862,74 7÷32）－（3,752＋
      2,886＋4,216）＝78,606】。又自94年12月起，債權人台
      東企銀、聯邦銀行、台新銀行、土地銀行、香港上海匯豐
      銀行、國泰世華銀行、玉山銀行、華南銀行、中國信託銀
      行、萬泰銀行、誠泰行銷股份有限公司（下稱誠泰行銷）
      等陸續對聲請人之薪資所得聲請強制執行，每月扣薪約3
      分之1，亦經本院依職權調閱前開本院民事執行處95年度
      執字第16064號、95年度執字第23143號、95年度執字第
      28884號、96年度執字第50250號、96年度執字第64694號
      、96年度執字第76223號、97年度執字第72877號、98年度
      執字第81278號強制執行事件卷宗查明屬實。
  (三)關於聲請人每月必要支出，本院認定如下：
    1.聲請人既積欠債務，本即應依誠實信用原則盡力開源節流
      ，於履行債務期間，其本人及受扶養人之生活開銷理當予
      以節制，以達成勉力履行債務。又行政院內政部公告97年
      度臺灣省低收入戶最低生活費用每人每月為9,829元，該
      生活費標準係按照政府最近1年平均每人消費支出（包括
      食品費、衣著鞋襪費、房租水電費、家居管理費、醫療保
      健費、交通通訊費、娛樂教育費及雜項支出，不包括非消
      費支出）百分之60訂定，可作為計算聲請人之每月必要生
      活費用之標準。是聲請人主張其每月生活費支出為9,900
      元，與上開標準大致相符，堪予採認。
    2.按夫妻之一方，與他方之父母同居者，其相互間互負扶養
      之義務；負扶養義務者有數人時，應依下列順序定其履行
      義務之人：一、直系血親卑親屬。二、直系血親尊親屬。
      三、家長。四、兄弟姊妹。五、家屬。六、子婦、女婿。
      七、夫妻之父母。民法第1114條第2款、第1115條分別定
      有明文。聲請人雖主張每月需負擔其配偶之母鍾秀連扶養
      費5,000元，惟聲請人自承現居於臺南市○○○路租屋處
      ，與鍾秀連設籍之地址臺南市○○街並不相同，有訊問筆
      錄及個人戶籍資料附卷可參，難認其有同居之事實，應認
      聲請人對鍾秀連並無扶養之義務。縱聲請人與鍾秀連同居
      ，其對鍾秀連之扶養義務亦應列於配偶林仕杰之後；另聲
      請人配偶與其前妻所生林楷凱，亦未與聲請人同居，有健
      保查詢資料可參（本院卷第39頁），非屬家屬關係，縱林
      楷凱有受扶養之必要，其扶養義務人應係其父、母，聲請
      人對其並無扶養義務。是聲請人主張每月需支出鍾秀連之
      扶養費3,000元、林楷凱之扶養費5,000元，均不可採。
    3.又聲請人之3名未成年子女林永森（88年生）、林珍禎（
      90年生）、林稚善（92年生）（參見前案卷第130至133頁
      個人戶籍資料），既係依附於父母提供之住所共同生活，
      且其日常生活較為單純，是其基本生活費用當與成人之基
      本生活費用不同（如房租費、家居管理費、通訊費等費用
      項目即非年幼子女基本生活所需費用項目），因之其生活
      費用應參酌99年度每人免稅額82,000元計算，則受扶養人
      每人每月基本生活所需約6,900元為適當。再者，聲請人
      之配偶林仕杰應與聲請人共同負擔扶養雙方之未成年子女
      之責，故上開扶養費用，應由聲請人與其配偶各分擔2分
      之1，依此計算，聲請人每月應分擔扶養未成年子女之費
      用為10,350元（6,900÷2×3＝10,350）。
    4.另聲請人之父親鄭石樑、母親鄭郭翠華共育有5名子女，
      此為聲請人於本院97年度消債更字第872號事件中所自承
      （參見前案卷第350、356頁陳報狀及戶籍謄本），且聲請
      人尚須扶養3名未成年子女，顯然其自身並非寬裕，稽之
      上情，本院認關於鄭石樑、鄭郭翠華之扶養費應由其5名
      子女平均分擔，始屬合理，是依行政院內政部所公告99年
      度臺灣省低收入戶最低生活費用為每人每月9,829元之標
      準，聲請人每月負擔父母之扶養費應為3,932元（9,829÷
      5 ×2＝3,932）。
    5.綜上，聲請人每月必要生活費用共計為24,182元（9,900
      ＋10,350＋3,932＝24,182），逾此部分即非屬必要支出
      ，應予剔除。
  (四)又聲請人雖主張其尚積欠總計約4,755,000元之民間債務
      ，並提出債權人鄭郭翠華、鄭鈺蓁、鄭文祥、卓淑堅、王
      素偵、吳幸芬、顏溫榕之借據及切結書為證（本院卷第65
      至71、81頁、臺中地院卷第49、181至186頁、前案抗告卷
      第29至31、61至64、100至106頁），且現遭強制執行扣薪
      3分之1等語。惟依聲請人之收入及支出狀況以觀，縱聲請
      人每月遭扣薪3分之1，仍有約52,404元（計算式：78,606
      ×2/3＝52,404）之可支配餘額，復扣除必要生活支出24,
      182元後，亦仍有餘款28,222元（52,404－24,182＝28,22
      2 ），顯足支付荷蘭銀行提供按月清償26,480元之還款方
      案。況聲請人如能與各金融機構債權人成立協商，除得分
      期履行債務外，其薪資亦不致受金融機構債權人之強制執
      行，此無異可使相當資金自強制執行程序之桎錮中鬆綁，
      並用以與其餘非金融機構債權人協調清償事宜。退步言之
      ，雖非金融機構債權人中現仍有誠泰行銷尚對聲請人進行
      強制執行程序中，然聲請人所陳報之其餘民間債權人多為
      聲請人之至親好友，且其中尚有多位於前案表示無催討追
      償之意，可見聲請人與各民間債權人之磋商空間較其與金
      融機構債權人及誠泰行銷之談判空間為大，在協商還款條
      件上更具彈性，且更有減免債務之可能，則以現經扣押之
      3 分之1月薪（約為26,202元）用以先後分期償付民間債
      權人之債權，衡情應無困難。據此，本院認荷蘭銀行上開
      還款方案為合理可行，且對聲請人已為相當程度之讓步，
      應屬已盡力促成協商義務下所得之方案。聲請人既非不能
      負擔上開協商還款條件，自難遽認其在維持基本生活之外
      ，並無能力清償債務；揆諸前揭說明，聲請人請求開始更
      生程序，核與消費者債務清理條例第3條所規定之要件不
      符，應予駁回。又債務人更生之聲請既經駁回，其保全處
      分之聲請，即失所附麗，應併予駁回。
四、據上論結，依消費者債務清理條例第8 條、第15條，民事訴
    訟法第95條、第78條之規定，裁定如主文。
中    華    民    國    99    年    12    月    31    日
                  民事第三庭    法  官  張玉萱
以上正本證明與原本無異。
如對本裁定抗告須於裁定送達後十日內向本院提出抗告狀，並應
繳納抗告費新台幣一千元整。
中    華    民    國   100    年    1     月    3     日
                                書記官  張晶瑩

司法院資訊處製作；財團法人民間司法改革基金會備份。
